【裁判字號】    99,訴,1521
【裁判日期】    991029
【裁判案由】    損害賠償
【裁判全文】
臺灣高雄地方法院民事判決              99年度訴字第1521號
原      告  甲○○
            乙○○
            丙○○
被      告  丁○○
            戊○○
上列當事人間損害賠償事件，原告於刑事訴訟程序（99年度審交
易字第80號）提起附帶民事訴訟（99年度審交附民字第81號），
經本院刑事法庭裁定移送，本院於民國99年10月20日言詞辯論終
結，判決如下：
    主      文
被告丁○○應給付原告甲○○新臺幣貳拾玖萬貳仟陸佰伍拾參元
；原告乙○○、丙○○各新臺幣壹拾萬元，及均自民國九十九年
三月六日起至清償日止，按週年利率百分之五計算之利息。原告
其餘之訴駁回。
訴訟費用由被告丁○○負擔七分之一，餘由原告負擔。
本判決關於原告勝訴部分得假執行。
    事實及理由
壹、程序方面：
    按訴狀送達後，原告不得將原訴變更或追加他訴。但請求之
    基礎事實同一及不甚礙被告之防禦及訴訟之終結者，不在此
    限，被告於訴之變更或追加無異議，而為本案之言詞辯論者
    ，視為同意變更或追加。民事訴訟法第255 條第1 項第2 款
    、第7 款、第2 項分別定有明文。本件原告起訴時，係請求
    被告丁○○、戊○○給付原告甲○○新臺幣（下同）3,923,
    714 元，及自事故發生日即民國98年11月21日起至清償日止
    ，按週年利率5%計算之利息。嗣於準備程序時追加與其同為
    被害人陳啟明之繼承人乙○○、丙○○為原告，並改為請求
    被告應連帶給付原告甲○○1,923,714 元；原告乙○○、丙○○各1,500,000 元及上開遲延利息；復於99年10月20日本
    院言詞辯論時表示於扣除強制汽車責任險給付各500,000 元
    後，請求被告應連帶給付原告甲○○1,423,714 元；原告乙○○、丙○○各1,000,000 元；核原告追加之訴與原起訴請
    求之基礎事實應屬同一，且不甚礙被告之防禦及訴訟之終結
    ，又其所為聲明之變更核屬減縮應受判決事項之聲明，被告
    對於前揭訴之變更或追加亦無異議而為本案之言詞辯論，揆
    諸前揭規定，原告所為均於法相合，應予准許。
貳、實體部分：
一、原告主張略以：被告戊○○於98年11月21日下午4 時許，將
    左煞車已失靈之車牌號碼5408-XC 自用小貨車（下稱系爭自
    小貨車）借予未領有駕駛執照，且是日尚與友人飲酒而不能
    安全駕駛之被告丁○○，被告丁○○並於同日下午5 時許駕
    駛該車外出，俟其欲前往屏東，乃沿高雄縣旗山鎮○○○路
    自北往南方向行駛，於同日18時25分許途經高雄縣旗山鎮○○路108 號前時，本應注意汽車行進中，應注意車前狀況，
    隨時採取必要安全措施，及行車速度應依速限之規定，竟因
    飲酒致知覺及判斷力減弱以致超速行駛，致撞及適由西往東
    方向穿越該路段道路之行人陳啟明倒地，陳啟明因而受有頭
    部外傷顱內出血，經送醫急救後於同年11月24日16時2 分許
    不治死亡（下稱本件交通事故）；又被告丁○○業因上開過
    失致人於死之犯行，經法院判處罪刑在案，而原告甲○○為
    陳啟明計支出醫療費用計39,094元、殯葬費用384,620 元，
    原告並均因慘遭喪父之痛而受有精神上痛苦（每人均各以1,
    500,000 元計算慰撫金），被告丁○○自應對原告負損害賠
    償責任。另被告戊○○明知被告丁○○已有飲酒而不能安全
    駕駛，竟仍將上開貨車借其使用，係屬違反保護他人法律，
    亦應依民法第185 條第1 項前段規定，與被告丁○○共負侵
    權行為責任。惟因原告於本件事故發生後，已受領強制汽車
    責任保險之死亡給付1,500,000 元，理應由原告平均分擔各
    於請求金額中扣除500,000 元，則原告甲○○得向被告請求
    之金額為1,423,714 元，原告乙○○、丙○○得向被告請求
    之金額各為1,000,000 元，爰依侵權行為之法律關係提起本
    訴，請求被告連帶賠償上開損害，並聲明：被告應連帶給付
    原告甲○○1,423,714 元，原告乙○○、丙○○各1,000,00
    0 元，及均自事故發生日即98年11月21日起至清償日止，按
    週年利率5%計算之利息。
二、被告之答辯：
  (一)被告丁○○則以：對於原告甲○○已為陳啟明支出醫療費用
    39,094元及殯葬費用384,620 元不爭執，然陳啟明係穿越劃
    有雙黃線之系爭道路，又未注意左右往來車輛，對於本件事
    故發生亦與有過失，且原告每人請求慰撫金均各為1,500,00
    0 元，顯然過高等語資為抗辯，並聲明：原告之訴駁回。
  (二)被告戊○○則以：伊早將系爭自小貨車出售予被告丁○○，
    雙方並至代書處書立讓渡書為憑，本件交通事故與伊無涉，
    又伊亦不知悉本件交通事故發生時，被告丁○○有無駕駛上
    開貨車或有無返家等情，原告請求無理由，並求為駁回原告
    之訴
三、兩造不爭執事項：
  (一)被告丁○○因未考領有駕駛執照，並於98年11月21日與友人
    共同飲酒後，因酒醉已達不能安全駕駛動力交通工具之程度
    ，仍於同日17時許駕駛系爭自小貨車外出，於同日18時25分
    許，沿高雄縣旗山鎮○○○路自北往南方向行駛，因酒醉而
    疏未注意車前狀況，且有逾行車速限50公里之過失，致於前
    揭時地駕駛上開車輛撞及行人陳啟明，陳啟明因而受有頭部
    外傷顱內出血送醫急救，於同年11月24日16時2 分許不治死
    亡。
  (二)被告丁○○因本件車禍，經本院刑事庭以99年度審交易字第
    80號判決認其犯過失致人於死罪及公共危險罪，各判處有期
    徒刑9 月、4 月，應執行有期徒刑1 年，嗣檢察官不服上訴
    ，經臺灣高等法院高雄分院以99年度交上訴字第35號判決以
    其犯業務過失致人於死罪及公共危險罪，各處有期徒刑1 年
    、4 月，應執行有期徒刑1 年2 月確定。
  (三)原告甲○○、乙○○、丙○○為陳啟明之子女，均未拋棄繼
    承。
  (四)原告甲○○為陳啟明支出醫療費用39,094元、殯葬費用384,
    620 元。
  (五)原告已共同領取強制汽車責任保險之死亡給付1,500,000 元
    ，另原告已領體傷險之醫療給付38,409元，並同意於請求金
    額中扣除。
  (六)被告丁○○自承有業務過失致被害人陳啟明死亡，並同意引
    用刑事判決認定之事證。
  (七)對兩造陳報之學經歷及收入不爭執。
四、本件爭執事項：
  (一)被告戊○○是否有共同侵權行為？被害人陳啟明對於本件事
    故之發生是否與有過失？過失比例為何？
  (二)原告請求慰撫金每人1,500,000元，是否過高？
五、本院之判斷：
  (一)被告戊○○是否有共同侵權行為？被害人陳啟明對於本件事
    故之發生是否與有過失？過失比例為何？
  1.被告丁○○於前揭時、地駕駛系爭自小貨車，因有飲酒且未
    注意車前狀況及超速之過失，適撞及穿越該路段之行人陳啟
    明，致其受有前開傷害而死亡，有卷附道路交通事故現場圖
    、道路交通事故調查報告表(一)、(二)、相片14張、道路交通事
    故當事人酒精測定紀錄表、刑法第185 條之3 案件觀察紀錄
    表、高雄榮民總醫院診斷證明書、勘驗筆錄、臺灣高雄地方
    法院檢察署相驗屍體證明書、檢驗報告書等在卷可稽（見警
    卷第1 頁至第12頁），被告丁○○亦不爭執有上開過失致肇
    事，並經臺灣高等法院高雄分院依業務過失致人於死及公共
    危險罪，判處應執行有期徒刑1 年2 月確定，有該院以99年
    度交上訴字第35號刑事判決在卷可稽，復經本院調閱刑事卷
    證查核屬實。又被告丁○○上開過失行為，致陳啟明受有上
    開傷害而死亡，二者具有相當因果關係，是被告丁○○過失
    之侵權行為已堪認定。
  2.又原告主張被告戊○○明知被告丁○○已有飲酒而不能安全
    駕駛，竟仍將其所有系爭自小貨車借予被告丁○○使用，係
    屬違反保護他人法律，應負共同侵權行為責任云云，惟為被
    告戊○○所否認，並以前揭情詞置辯。而查被告戊○○抗辯
    其早已將系爭自小貨車售予被告丁○○，業據其提出讓渡書
    1 紙為證，原告對該讓渡書之形式真正亦不爭執；復由被告
    丁○○於刑事偵查中及審理時陳稱：於97年12月向被告戊○○購買上開自小貨車，但因無駕照而尚未過戶，但有到代書
    處辦理；又該車係為載農具及芒果，事發當日駕駛該車係前
    往屏東載有機肥，在尚未到達即發生車禍等語（見臺灣高雄
    地方法院檢察署98年度偵字第35 576號卷第19頁、臺灣高等
    法院高雄分院99年度交上訴字第35號刑事卷第46頁），核其
    所述買受系爭自小貨車之時間與上開讓渡書之記載相符，且
    被告丁○○既係從事農務工作，其陳稱乃向被告戊○○購買
    系爭自小貨車以載運農用物品亦尚屬合於情理，故被告戊○○抗辯該車已售予被告丁○○，本件交通事故與之無涉，自
    非無據。況原告既主張被告丁○○係於事發當日飲酒後才返
    家借車並駕車外出云云（見本院卷第96頁），足見被告丁○○係返家取車後即行外出，而因被告丁○○與戊○○並非住
    居一處，被告丁○○應無可能在返家後向非住居一處之被告
    戊○○借車，並經由被告戊○○之同意而駕車外出，是自不
    得僅因系爭自小貨車並未過戶在被告丁○○名下，而在原告
    並未提出具體證據主張為真前，即以該車目前既仍登記被告
    戊○○所有，即屬被告戊○○所有，以及被告戊○○於事發
    當日明知被告丁○○飲酒而仍同意借車之情。是原告空言否
    認被告間之讓渡該車行為，並主張被告戊○○應共同負侵權
    行為責任，尚屬無據。
  3.再按「在禁止穿越、劃有分向限制線、設有劃分島或護欄之
    路段或三快車道以上之單行道，不得穿越道路」，道路交通
    安全規則第134 條第3 款定有明文。本件肇事路段為雙向二
    車道之一般道路，無號誌、燈號，又肇事地點處並無行人穿
    越道、人行天橋或人行地下道等設施，有卷附道路交通事故
    現場圖1 紙及道路交通事故調查報告表(一)可參，惟上開肇事
    路段係筆直之道路，並劃有分向限制線而禁止穿越，且兩旁
    無突出之障礙物，視線良好，有前開現場照片可稽，是被害
    人陳啟明於穿越道路時，應明知該路段係劃有分向限制線而
    不得穿越道路，其自應至未有禁止穿越、劃有分向限制線、
    設有劃分島或護欄之路段始穿越道路，又其當時難認有何不
    能注意之情事，竟疏未注意即冒然違反交通規則穿越道路，
    就系爭車禍之發生自亦有過失甚明。基此足認陳啟明與被告
    就
    本件交通事故之發生均有過失，而陳啟明在劃有分向限制線
    而不得穿越之道路穿越道路，介入被告丁○○行用中之路線
    ，就確保其本人及共用道路者之交通安全而言，應認其過失
    情節亦屬非輕，因認與被告丁○○同為肇事主因。是本院審
    酌被告丁○○、陳啟明過失情節，認其等過失比例應各為1/
    2 ，原告主張陳啟明並無與有過失，自無足取。
  (二)原告請求慰撫金每人1,500,000元，是否過高？
    按因故意或過失，不法侵害他人之權利者，負損害賠償責任
    ；不法傷害他人之身體或健康者，對於被害人因此喪失或減
    少勞動能力，或增加生活上需要時，應負損害賠償責任；不
    法侵害他人之身體、健康、名譽、自由、信用、隱私、貞操
    ，或不法侵害其他人格法益而情節重大者，被害人雖非財產
    上之損害，亦得請求賠償相當之金額，民法民法第184 條第
    1 項前段、第193 條第1 項、第195 條分別定有明文。查被
    告丁○○駕駛系爭自小貨車，既因過失撞及被害人陳啟明，
    致其受有上開傷害而致死亡，則被告丁○○顯然過失不法侵
    害原告之身體，揆之上開規定，自應負侵權行為損害賠償責
    任。玆審酌原告請求之各項賠償金額如下：
  1.醫療費用、殯葬費部分：原告甲○○因系爭車禍支出醫療費
    用39,094元、殯葬費用384,620 元乙節，為被告丁○○所不
    爭執，又原告已受領保險公司體傷險醫療給付38,409元，並
    已同意扣除已如前述，故原告甲○○因支出醫療費685 元（
    計算式＝39,094元－38,409元）、殯葬費384,620 元之損害
    ，堪予認定。
  2.精神慰撫金部分：
    按法院對於慰撫金之量定，應斟酌該侵權行為人，及被害人
    暨其父、母、子、女及配偶之身分、地位及經濟狀況等關係
    定之。原告甲○○、乙○○及丙○○均為陳啟明之子女，原
    告主張每人受有非財產損害賠償各150 萬元等情，惟被告丁○○則認為請求太高等語置辯。經查，陳啟明死亡時年齡約
    70歲，原告甲○○為大學畢業，從事美髮，每月薪資約5 萬
    元；原告乙○○為高工畢業，從事臨時工，每月薪資2 萬元
    ；原告丙○○為國中畢業，名下有房屋及土地各1 筆，從事
    機械修理，每月收入約4 萬元，其等亦均受有喪父之痛。被
    告丁○○則為國中畢業，名下有土地及田賦多筆等情，業據
    兩造陳明在卷，並有稅務電子閘門財產所得調件明細表可稽
    （見本院卷第14頁至第25頁、第53頁至第61頁），堪予認定
    。本院斟酌前情，暨兩造身份、地位、經濟狀況等一切情狀
    ，認原告各請求精神慰撫金1,500,000 元核屬過高、應各以
    1,200,000 元為適當。
  3.從而，原告甲○○因系爭交通事故所受損害合計為1,585,30
    5 元（醫療費用685 元＋殯葬費384,620 元＋慰撫金1,200,
    000 元），另原告乙○○、丙○○因系爭車禍所受損害各為
    1,200,000元。
  (三)又按損害之發生或擴大，被害人與有過失者，法院得減輕賠
    償金額，或免除之，為民法第217 條第1 項所明定。本件陳
    啟明就系爭交通事故之發生，應負1/2 過失責任，已如上述
    ，而原告為之繼承人，自應承受上開與有過失責任比例，是
    原告得請求之前揭數額，自應按比例減少，經按前開過失比
    例減輕後，原告甲○○請求被告丁○○賠償792,653 元（計
    算式：1,585,305 元x1/2，元以下四捨五入），及原告乙○○、丙○○各請求被告賠償600,000 元（計算式：1,200,00
    0 元×1/2 ）部分係屬有據，逾此部分即無理由。
  (四)又依強制汽車責任保險法第32條規定：「保險人依本法規定
    所為之保險給付，視為被保險人損害賠償金額之一部分，被
    保險人受賠償請求時，得扣除之。」。本件原告已由強制汽
    車責任保險受領理賠1,500,000 元，每人各受領500,000 元
    之事實，業據原告陳述屬實，並提出存摺明細供參，亦同意
    於請求賠償之金額中扣除此理賠之金額，是經扣除後，原告
    甲○○得向被告丁○○請求之金額應為292,653 元，原告乙○○、丙○○各得被告丁○○請求之金額為100,000 元。又
    原告請求被告丁○○賠償之上述金額係屬無確定期限且以支
    付金錢為標的，依民法第229 條第2 項規定，其請求自應以
    被告丁○○受催告時即起訴狀繕本送達被告丁○○之翌日即
    99年3 月6 日起（見附民卷第10頁送達回證）至清償日止，
    按週年利率5%計算之利息，為有理由，原告主張應自事故發
    生日起即98年11月21日起算法定遲延利息，尚屬無據。
六、綜上所述，原告本於侵權行為之法律關係，請求被告丁○○
    給付原告甲○○292,653 元；原告乙○○、丙○○各100,00
    0 元，及均自起訴狀繕本送達翌日即99年3 月6 日起至清償
    日止，按週年利率5%計算之利息，為有理由，應予准許；逾
    此部分之金額請求，及對被告戊○○所為之損害賠償請求均
    屬無據，應予駁回。又本判決原告勝訴部分被告應給付之金
    額未逾50萬元，依民事訴訟法第389 條第1 項第5 款規定，
    應依職權宣告假執行。
七、本件事證已臻明確，兩造其餘攻擊與防禦方法均與判決結果
    不生影響，不再一一論述，附此敘明。
八、據上論結，本件原告之訴為一部有理由，一部無理由，依民
    事訴訟法第79條、第389 條第1 項第5 款，判決如主文。
中    華    民    國    99    年    10    月    29    日
                  民事第四庭  法  官  楊淑珍
正本係照原本作成。
如不服本判決，應於送達後20日內，向本院提出上訴狀並表明上
訴理由，如於本判決宣示後送達前提起上訴者，應於判決送達後
10日內補提上訴理由書（須附繕本）。如委任律師提起上訴者，
應一併繳納上訴審裁判費。
中    華    民    國    99    年    10    月    29    日
                              書記官  吳良美

司法院資訊處製作；財團法人民間司法改革基金會備份。
